ACORDAO-COMPLETO-2511784

ACÓRDÃO 1683/2022 ATA 8/2022 - PRIMEIRA CÂMARA

VISTOS, relatados e discutidos estes autos de Representação formulada pela então Secretaria de Controle Externo no Estado de Roraima (Secex/RR) , dando conta de possíveis irregularidades ocorridas no âmbito do Conselho de Engenharia e Agronomia do Estado de Roraima (Crea/RR) ,
ACORDAM os Ministros do Tribunal de Contas da União, reunidos em sessão da 1ª Câmara, ante as razões expostas pelo Relator, em:
9.1. conhecer da presente representação, por satisfazer os requisitos de admissibilidade previstos no art. 235, c/c o art. 237 do Regimento Interno deste Tribunal, para, no mérito, considerá-la parcialmente procedente;
9.2. determinar ao Conselho Regional de Engenharia e Agronomia no Estado de Roraima que, no prazo de 30 (trinta) dias, com fundamento no inciso I do art. 4º da Resolução-TCU 315/2020, seja dado cumprimento ao determinado pelo subitem 9.2.4 do Acórdão 341/2004-TCU-Plenário, no sentido de não admitir pessoal sem a realização de prévio concurso público, ante o disposto no art. 37, II, da Constituição Federal e na Súmula 231 de jurisprudência deste Tribunal, adotando medidas para a rescisão dos contratos ilegalmente firmados a partir de 18/5/2001, sem prévio concurso público, com os empregados Adriana Albuquerque D'Almeida (CPF XXX.161.412-XX) e Josevan Maciel Ferreira (CPF XXX.490.903-XX) , encaminhando ao Tribunal, ao final do prazo, comprovação das medidas adotadas;
9.3. dar ciência ao Conselho Regional de Engenharia e Agronomia no Estado de Roraima, com fundamento no art. 9º, inciso I, da Resolução-TCU 315/2020, acerca das seguintes ocorrências, para adoção das providências cabíveis: 
9.3.1. empregados do Crea/RR exercendo, concomitantemente, o trabalho de professores na rede municipal de ensino em Boa Vista/RR;
9.3.2. inexistência de um Portal de Transparência que possibilite o acesso às informações completas referentes ao registro de pessoal e às arrecadações e despesas promovidas pelo conselho, em especial às indenizações pagas aos servidores;
9.3.3. em relação ao Engenheiro Químico Rafael Botelho Macedo, Crea n.º 191.292/D, RNP 1414260180, registrado em 06/04/2015 no Crea/MG: (a) este Tribunal recebeu a informação de que o profissional responde e assina como Engenheiro Ambiental pela empresa Prosul Projetos Supervisão e Planejamento Ltda., no estado de Roraima, a qual presta serviço de fiscalização para o Departamento Nacional de Infraestrutura de Transporte (DNIT) ; e (b) segundo as informações obtidas no link "consulta de profissionais" no site do Crea/RR e Crea/MG (sistema Confea) , o citado profissional não estaria legalmente habilitado para assumir a responsabilidade técnica de Engenheiro Ambiental, bem como não consta, no sistema, algum tipo de especialização dele na área de meio ambiente; e
9.4. dar ciência desta deliberação ao Conselho Regional de Engenharia e Agronomia no Estado de Roraima, a Adriana Albuquerque D' Almeida e a Josevan Maciel Ferreira.

Representação formulada pela então Secretaria de Controle Externo no Estado de Roraima (Secex/RR), dando conta de possíveis irregularidades ocorridas no âmbito do Conselho de Engenharia e Agronomia do Estado de Roraima (Crea/RR).

Primeira Câmara

Conselho Regional de Engenharia e Agronomia no Estado de Roraima (Crea/RR).

3. Representante: Secretaria de Controle Externo no Estado de Roraima (Secex/RR) - extinta.

13.1. Ministros presentes: Walton Alencar Rodrigues (Presidente), Benjamin Zymler, Vital do Rêgo e Jorge Oliveira.
13.2. Ministros-Substitutos presentes: Augusto Sherman Cavalcanti (Relator) e Weder de Oliveira.

ACORDAO-COMPLETO-2536375

Acórdão 2163/2023 - Primeira Câmara

AUGUSTO SHERMAN

Adoto como relatório a instrução de mérito elaborada no âmbito da SecexAdministração (peça 55) , transcrita a seguir, a qual recebeu a aprovação do escalão dirigente daquela unidade técnica.
"INTRODUÇÃO
1.	Cuidam os autos de representação da então Secretaria de Controle Externo no Estado de Roraima (Secex-RR) , hoje SEC-RR, autuada com base em denúncia apócrifa que versa sobre diversas supostas irregularidades ocorridas no âmbito do Conselho de Engenharia e Agronomia do Estado de Roraima (Crea-RR) .
HISTÓRICO 
2.	A instrução de peça 30, com a anuência do Pronunciamento da Unidade de peça 31, propôs o seguinte:
41. Ante o exposto, submetem-se os autos à consideração superior, propondo-se:
a) conhecer da presente representação, satisfeitos os requisitos de admissibilidade previstos no caput do art. 235 do Regimento Interno deste Tribunal, extensível às representações pelo parágrafo único do art. 237 desse mesmo regimento;
b) com fundamento no inciso I do art. 4º da Resolução - TCU 315/2020, determinar ao Conselho Regional de Engenharia e Agronomia no Estado de Roraima que, no prazo de 30 (trinta) dias, seja cumprido o determinado pelo subitem 9.4.1 do Acórdão 512/2003-TCU-Segunda Câmara, no sentido de não admitir pessoal sem a realização de prévio concurso público, ante o disposto no art. 37, II, da Constituição Federal e na Súmula 231 de jurisprudência deste Tribunal, adotando medidas para a rescisão dos contratos ilegalmente firmados a partir de 9/3/2000, quais sejam:
b.1) admissão sem prévio concurso público dos empregados Adriana Albuquerque D'Almeida e Josevan Maciel Ferreira para ocupar o cargo de Técnico de Nível Superior 1, respectivamente, em 1º/2/2002 e em 1º/8/2006;
c) com fundamento no inciso I do art. 9º da Resolução - TCU 315/2020, dar ciência ao Conselho Regional de Engenharia e Agronomia no Estado de Roraima das seguintes falhas, de maneira a evitar a repetição delas:
c.1) empregados do Crea-RR exercendo, concomitantemente, o trabalho de professoras na rede municipal de ensino em Boa Vista-RR;
c.2) inexistência de um Portal de Transparência que possibilite, também, o acesso às informações completas referentes ao registro de pessoal e às arrecadações e despesas promovidas pelo conselho, em especial às indenizações pagas aos servidores;
c.3) fato de o Engenheiro Químico Rafael Botelho Macedo, Crea n.º 191.292/D, RNP 1414260180, registrado em 06/04/2015 no Crea-MG, responder e assinar como Engenheiro Ambiental pela empresa Prosul Projetos Supervisão e Planejamento Ltda., no estado de Roraima, a qual presta serviço de fiscalização para o Departamento Nacional de Infraestrutura de Transporte (DNIT) ; segundo as informações obtidas no link 'consulta de profissionais' no site do Crea-RR e Crea-MG (sistema Confea) , o profissional citado acima não está legalmente habilitado para assumir a responsabilidade técnica de Engenheiro Ambiental, bem como não consta, no sistema, algum tipo de especialização dele na área de meio ambiente; e, mesmo que o profissional acima mencionado tivesse uma especialização na área de meio ambiente, ele não poderia utilizar o carimbo de Engenheiro Ambiental já que a sua formação de origem é de Engenheiro Químico;
d) encaminhar cópia da decisão que vier a ser adotada neste processo, bem como desta instrução, ao Conselho Federal de Engenharia e Agronomia e ao Conselho Regional de Engenharia e Agronomia no Estado de Roraima;
e) arquivar, em cumprimento ao inciso II, in fine, do art. 250 do Regimento Interno deste Tribunal e aos arts. 35, § 1º, e 33, ambos da 	Resolução - TCU 259/2014, o presente processo, após a adoção das providências previstas nos arts. 14, II, e 35, caput, da Resolução - TCU 259/2014 e no art. 4º, § 3º, da Portaria - Segecex 9/2020.
3.	O Despacho ministerial de peça 33 determinou o seguinte:
Trata-se de representação formulada pela então Secretaria de Controle Externo no Estado de Roraima (Secex/RR) dando conta de possíveis irregularidades ocorridas no âmbito do Conselho de Engenharia e Agronomia do Estado de Roraima (Crea/RR) .
2.	As irregularidades apontadas na representação dizem respeito à área de pessoal do Crea/RR, inclusive à contratação de servidores sem concurso público, e também a possível inobservância da Lei de Acesso à Informação.
3.	Na presente etapa processual, o processo veio ao meu Gabinete com proposta de mérito (peça 30) , na qual parte das irregularidades foram consideradas improcedentes e parte é objeto de ciência. Todavia, foi verificado que os empregados Adriana Albuquerque D'Almeida e Josevan Maciel Ferreira, embora tenham sido admitidos no Crea/RR para ocuparem o cargo de técnico de nível médio em data anterior a 9/3/2000, foram promovidos, sem realização de concurso público, para ocupar cargos de técnico de nível superior em 01/02/2002 e 01/08/2006, respectivamente, portanto posteriormente àquela data, a partir da qual a admissão somente seria possível mediante concurso público. Dessa forma, a então SecexTrabalho propõe determinar ao Crea/RR que adote medidas para a rescisão dos contratos ilegalmente firmados com os mencionados empregados.
4.	Considero, entretanto, que o processo carece de saneamento adicional.
5.	Em primeiro lugar, cumpre esclarecer que a data de 9/3/2000 utilizada pelas unidades técnicas que atuaram até o momento nestes autos era a data limite inicialmente estabelecida pelo Tribunal, a partir da qual a admissão de pessoal efetivo no âmbito dos conselhos de fiscalização profissional dependeria de concurso público. Entretanto, posteriormente, por meio do Acórdão 341/2004-TCU-Plenário, foi firmado o entendimento de que essa data limite é 18/05/2001, na qual foi publicado no Diário da Justiça o julgamento de mérito, pelo Supremo Tribunal Federal, do Mandado de Segurança 21.797-9. Portanto, em se tratando de fatos posteriores a este julgado, deve ser considerada esta data, muito embora ela não altere a situação dos empregados objeto da determinação proposta. 
6.	Quanto ao saneamento dos autos, até o presente momento, foram realizadas, como medidas para apuração dos fatos denunciados, uma diligência ao Crea/RR em busca de informações relacionadas aos mencionados fatos, e a submissão ao Crea/RR da versão preliminar da instrução técnica, nos termos dos arts. 14 e 15 da Resolução/TCU 315/2020, com vistas à construção participativa das deliberações. Portanto, não foi ainda oportunizado ao Crea/RR, nem mesmo aos empregados atingidos, o exercício do contraditório e da ampla defesa. Ressalte-se que a notificação encaminhada ao Conselho acerca da construção participativa das deliberações (peça 25) , consigna, em seu item 4, que 'o prazo ora concedido não representa abertura do contraditório e, portanto, o envio dos comentários não significa exercício de direito de defesa, o qual, se necessário, poderá ser exercido nas etapas processuais posteriores'.
7.	Feitas essas considerações, restituo os autos à SecexAdministração, unidade técnica atualmente responsável pelo processo, para que, com fundamento no art. 250 do Regimento Interno do TCU, promova a oitiva do Crea/RR e dos empregados Adriana Albuquerque D'Almeida e Josevan Maciel Ferreira acerca da admissão desses empregados, sem o devido concurso público, no cargo de técnico de nível superior, em datas posteriores a 18/5/2001, contrariando o disposto no art. 37, inciso II, da Constituição Federal e na Súmula 231 de jurisprudência deste Tribunal.
4.	Por intermédio do OFÍCIO 8220/2021-TCU/Seproc, datado de 4/3/2021 (peça 36) , recebido em 12/3/2020 (peça 41) , foi feita a oitiva preconizada ao Senhor Josevan Maciel Ferreira. Por meio do OFÍCIO 8219/2021-TCU/Seproc, datado de 4/3/2021 (peça 37) , recebido em 15/3/2021 (peça 42) , foi promovida a oitiva preconizada à Senhora Adriana Albuquerque D`Almeida. E, mediante o OFÍCIO 8218/2021-TCU/Seproc, datado de 4/3/2021 (peça 38) , recebido em 15/3/2021 (peça 43) , foi feita a oitiva preconizada ao Crea-RR.
5.	Por meio do OFÍCIO/CREA-RR/PRES/Nº 059/2021 (peça 39) , recebido em 16/3/2021, o Crea-RR responde ao OFÍCIO 8218/2021-TCU/Seproc. O Senhor Josevan Maciel Ferreira responde ao OFÍCIO 8220/2021-TCU/Seproc por meio dos documentos de peça 45, recebido em 24/3/2021, e de peças 46-48, recebidos em 25/3/2021. A Senhora Adriana Albuquerque D`Almeida responde ao OFÍCIO 8219/2021-TCU/Seproc, por meio dos documentos de peças 49-54, recebidos em 30/3/2021, sendo que, na peça 54, consta procuração para o seu advogado. Todas as respostas são tempestivas.
EXAME TÉCNICO
6.	Antes de se passar ao exame das respostas a essas oitivas, é importante transcrever, a seguir, ipsis verbis, parte do Exame Técnico da instrução de peça 30, p. 3, que analisa o subitem a.2 da diligência proposta pela instrução de peça 6, com a anuência do Pronunciamento da Unidade de peça 7, promovida pelo Ofício 10954/2020-TCU/Seproc, datado de 20/3/2020 (peça 8) , recebido em 26/5/2020 (peça 9) :
a.2) especificando se os servidores Adriana Albuquerque D'Almeida e Josevan Maciel Ferreira fizeram prévio concurso público para ocupar o cargo de Técnico de Nível Superior;
8.	O Crea-RR informou que, em 1º/2/2002, foi concedida movimentação da empregada Adriana Albuquerque D' Almeida do cargo de Assistente de Comunicação (cargo de nível médio) para o de Técnico de Nível Superior 1, pelo fato de ter concluído o curso de Bacharel em Comunicação Social.
9.	Já o empregado Josevan Maciel Ferreira, em 1º/8/2006, foi movimentado do cargo de Assistente Administrativo (cargo de nível médio) para o de Técnico de Nível Superior 1, por ser formado no curso de Bacharelado em Economia.
10.	As duas situações implicam descumprimento ao art. 37, inciso II, da Constituição Federal, à Súmula 231 deste Tribunal e ao determinado pelo subitem 9.4.1. do Acórdão 512/2003-TCU-Segunda Câmara: contratação de pessoal sem a realização de prévio concurso público.
7.	Como se lê no trecho transcrito, tanto a empregada Adriana Albuquerque D' Almeida quanto o empregado Josevan Maciel Ferreira foram movimentados, respectivamente em 1º/2/2002 (peça 11, p. 4) , e em 1º/8/2006 (peça 12, p. 4) , para cargos de Técnico de Nível Superior sem a realização de prévio concurso público em descumprimento ao art. 37, inciso II, da Constituição Federal. 
8.	Quanto às datas retrorredigidas no parágrafo anterior, destaca-se o constante no subitem 9.2.4. do Acórdão 341/2004-TCU-Plenário, Relator Ministro Walton Alencar Rodrigues, transcrito a seguir, ipsis verbis, prolatado no âmbito do processo de consulta TC Processo 016.756/2003-0, ficando claro que as movimentações ocorreram posteriormente a 18/5/2001:
Acórdão
VISTOS, relatados e discutidos estes autos de Consulta formulada pelo Deputado Federal Vicentinho, Presidente da Comissão Especial da Reforma Trabalhista da Câmara dos Deputados, 
ACORDAM os Ministros do Tribunal de Contas da União, reunidos em sessão do Plenário, ante as razões expostas pelo Relator e com fundamento no art. 1º, inciso XVII, da Lei 8.443/92, em: 
9.1. conhecer da consulta formulada pelo Presidente da Comissão Especial de Reforma Trabalhista da Câmara dos Deputados, com fulcro no art. 264, inciso IV, do Regimento Interno do TCU; 
9.2. responder ao consulente que: 
 (...) 
9.2.4. o marco inicial para a obrigatoriedade da realização de prévio concurso público para as admissões de servidores pelos conselhos de fiscalização de profissões regulamentadas, sob pena de nulidade dos referidos atos e responsabilização dos gestores, é o dia 18.5.2001, data de publicação no Diário de Justiça do Acórdão proferido pelo Supremo Tribunal Federal no julgamento do Mandado de Segurança 21.797-9; (Grifou-se este subitem.) 
 (...) 
Oitiva do Crea-RR
9.	Por meio do OFÍCIO/CREA-RR/PRES/Nº 059/2021 (peça 39) , o Crea-RR, respondendo ao OFÍCIO 8218/2021-TCU/Seproc, informa que '...de antemão este Crea-RR tem a informar que, não possui interesse em se manifestar acerca do teor do referido Ofício. Isso porque quando da sua manifestação em 09/06/2020 (OFÍCIO/CREA-RR/PRES/Nº 184/2020) este Regional já prestara as informações necessárias pertinentes ao caso. Não havendo para tanto novos esclarecimentos a serem prestados.'. 
10.	De fato, o Crea-RR encaminhou, mediante o OFÍCIO/CREARR/PRES/Nº 184/2020, datado de 9/6/2020 (peça 10) , os documentos de peças 11-22, em resposta à diligência feita por meio do Ofício 10954/2020-TCU/Seproc, datado de 20/3/2020 (peça 8) , recebido em 26/5/2020 (peça 9) , resposta essa que foi analisada pela instrução de peça 30.
Oitiva do Senhor Josevan Maciel Ferreira
11.	Em seu arrazoado de peça 45, o Sr. Josevan Maciel Ferreira responde ao Ofício nº  8220/2021-TCU/Seproc conforme a seguir, ipsis verbis.
Ao cumprimentá-lo cordialmente, eu, Josevan Maciel Ferreira, Servidor Público Federal, casado, natural de Brejo Santo-CE, inscrito sob o CPF nº XXX.490.903-XX e RG nº 1100.790 SSP/CE, vem respeitosamente à presença de Vossa Excelência, apresentar defesa prévia dos fatos contidos no Ofício supracitado, bem como no despacho de V.Ex.ª. 
Os fatos chegaram até este signatário no dia 12 de março de 2021 (sexta-feira) , contando-se a partir do dia seguinte o prazo processual que são de 15 dias, observado o princípio da Ampla Defesa. A defesa está sendo entregue dentro do prazo processual, portanto, tempestiva. 
A decisão em comento, refere-se à uma possível irregularidade no quadro de pessoal do Conselho de Engenharia e Agronomia do Estado de Roraima - CREA-RR, no que tange à contratação de servidores sem concurso público. 
Conforme despacho de Vossa Excelência, o servidor Josevan Maciel Ferreira, embora ocupante no cargo de técnico de nível médio, em data anterior a 9 de março de 2000, foi promovido para ocupar cargo técnico de nível superior, em 01 de agosto de 2006, sem concurso público. Todavia, este signatário possui documentos que comprovam que a acusação não procede, senão vejamos.
O Senhor Josevan começou suas atividades laborais no Conselho Regional de Engenharia e Agronomia - CREA-RR, no mês de outubro do ano de 1999, no cargo de técnico de nível médio, em regime celetista, exercendo a função de assistente administrativo. 
Em 16 de dezembro de 2005, o servidor se formou em economia, logo, preencheu um dos requisitos previsto no art. 1°, alínea J, do plano de cargos e salários dos servidores, à época.
	
Art. 1. Para efeito deste regulamento utilizar-se-á a seguinte terminologia no plano de cargos e salários do Conselho Regional de Engenharia, Arquitetura e Agronomia do Estado de Roraima.
a) (...) 
j) Movimentação - a passagem de um cargo para o outro, desde que o servidor tenha escolaridade e reúna qualificação necessária e atenda ao estabelecido no plano de cargos e salários, satisfazendo o processo seletivo.
Diante do exposto, foi realizada a 63° reunião Ordinária da Diretoria com a ementa de aprovar a 'movimentação de funcionário'. A decisão de n º D-008/2006 foi favorável ao servidor Josevan Maciel Ferreira. Logo, o servidor passou a exercer sua nova função. Vejamos trecho da referida decisão (anexa) .
	
'A Diretoria do CREA-RR, em sua 63° reunião Ordinária, realizada na sede do Conselho, no dia 12 de julho de 2006, analisando o item 3.3 da referida pauta, com relação ao requerimento do funcionário JOSEVAN MACIEL FERREIRA, DECIDE, aprovar por unanimidade a movimentação de nível do citado funcionário, saindo da classe B Nível 06 (assistente administrativo) para Técnico de Nível Superior I (Economista) Classe A Nível I, a partir de 1° de agosto de 2006, tendo em vista seu curso de graduação de nível superior estar inserido na sua área de atuação neste Regional'.
Ocorre que, desde a criação até meados do ano de 2006, o CREA-RR não havia realizado concurso público, assim, em observância aos princípios que regem a Constituição Federal, o tribunal, à época, adotou uma data limite para que o CREA-RR realizasse concurso público para novas contratações, qual seja, 09/03/2000. Posteriormente, com o acordão nº 512/2003 - TCU - 2º Câmara, essa data foi alterada. Conforme novo entendimento do tribunal, a partir de 18 de maio de 2001, não poderia haver contratação de pessoal no regime celetista, e só seria possível a admissão por concurso público. 
Todavia, por necessidade de pessoal, bem como por não ter condições de realizar concurso público, o CREA-RR resolveu contratar servidores com base no regimento interno e no plano de cargos e salários. Imperioso destacar que, o regimento interno, do referido conselho, sofre reformulação periodicamente e são publicados para que haja à subsunção dos servidores às normas. 
Assim, diante do descumprimento, o CREA-RR foi multado e teve que demitir todas aquelas pessoas que foram contratadas recentemente, e assim o fez. Após isso, a Diretoria informou aos seus funcionários efetivos que não seria necessário prestar concurso público, uma vez que o acordão supracitado faz referência somente às novas contrações/admissões. 
Deste modo, mesmo necessitando de um quadro de pessoal mais expressivo, o CREA-RR continuou a realizar o seu trabalho, e somente em 13/06/2006, realizou o concurso público. Assim, o senhor Josevan, embora não precisasse prestar concurso público, pois já fazia parte do quadro de pessoal do CREA-RR, o fez, e se inscreveu para o cargo técnico superior de economia, realizado pela Fundação Ajuri. No certame, o Sr. Josevan logrou êxito e ficou em 3° lugar, conforme consta na pontuação preliminar anexa (pág. 01 à 04) . 
Desta feita, diante de todo exposto, não podemos confundir 'contratação de pessoal com movimentação de funcionário', uma vez que são coisas distintas, na primeira o servidor é admitido, passando, naquele momento, a integrar o órgão. Já a segunda, o servidor já faz parte do quadro de pessoal do órgão, e pelo seu próprio desempenho e qualificação, sobe de nível. 
Convém ressaltar que, à época dos fatos, existia previsão legal no 'plano de cargos e salários, bem como no Regimento Interno', tratando do procedimento da 'movimentação de funcionário', logo, é injusto imputar ao servidor Josevan Maciel Ferreira a rescisão contratual, conforme dispõe a secex trabalho, uma vez que o procedimento foi realizado dentro dos parâmetros legais. 
Na oportunidade, renovo os votos da mais alta estima e aguardamos a anuência de vossa excelência.
12.	Em síntese, o Senhor Josevan sustenta que, por ter-se formado em 16/12/2005, em economia, a sua movimentação da Classe B Nível 06 (assistente Administrativo) para Técnico de Nivel Superior 1 (Economista) Classe A Nível 1 se deu em observânvia à alínea 'j' do art. 1º do plano de cargos e salários dos servidores (peça 46, p. 7-8) . E a Diretoria do Crea-RR, em sua 63ª reunião Ordinária, aprovou, por unanimidade, essa movimentação a partir de 1°/8/2006 (peça 46, p. 9) . Não se aceita tal alegação, pois uma norma interna da Entidade não podia estar em desacordo com a Constituição Federal, em seu art. 37, inciso II.
13.	Ele informa também que, em 13/6/2006, realizou concurso público, obtendo êxito e ficando em 3° lugar, conforme consta, segundo ele, na pontuação preliminar anexa (pág. 01 à 04) . Entretanto, na peça 48, p. 4-7, constam as seguintes cópias de documentos que não comprovam tal informação.
14.	Na peça 48, p. 4, consta cópia do Diário Oficial de 13/6/2006, no qual foi publicado o seguinte extrato: 
CONSELHO REGIONAL DE ENGENHARIA, ARQUITETURA E AGRONOMIA
EDITAL Nº 01/2006
O Presidente do CONSELHO REGIONAL DE ENGENHARIA, ARQUITETURA E AGRONOMIA DO ESTADO DE RORAIMA - CREA-RR, autarquia federal com personalidade jurídica de direito público, no uso de suas atribuições que lhe confere o Capitulo III, sessão II, artigo 86, item XXX do Regimento Interno próprio do Conselho, comunica que realizará CONCURSO PÚBLICO para contratação de pessoal através de processo de seleção externa, para o provimento de vagas e formação do cadastro de reserva, em conformidade com as normas estabelecidas no Edital nº . 001/2006, disponível no site www.crearr.org.br e na sede do CREA/RR.
15.	Na peça 48, p. 5-6, consta cópia do mencionado Edital 01/2006, destacando-se que, na p. 6, quando aborda a nota acerca do cargo de Nível Superior I, consta a seguinte informação: ' (*) Para Cargos de Técnico de Nível Superior I, as vagas serão assim distribuídas: vagas cadastro de reserva - 02 vagas para contador, 01 vaga para economista ou administrador.'.
16.	E, na peça 48, p. 7, consta cópia de um quadro no qual constaria a Pontuação Preliminar para o cargo de Nível Superior I. Pelo que se vê nesse quadro, o nome do Sr. Josevan Maciel Ferreira consta marcado à mão, entre parênteses e com a expressão '3º'. Essa marcação à mão vai ao encontro da informação do Sr. Josevan em seu arrazoado, peça 45, em que ele afirma ter ficado em 3° lugar.
17.	Pelos documentos juntados pelo Sr. Josevan, entretanto, não é possível ter-se a certeza de que ele realmente foi aprovado no concurso público para o cargo de Nível Superior I. O documento juntado na peça 48, p. 7, como o próprio nome indica, é preliminar. Só por ele - não se juntaram cópias dos demais documentos desse concurso - não se pode dizer que o Sr. Josevan conseguiu ser aprovado. Nesse documento preliminar, a sua pontuação é de 17, havendo vários outros candidatos com pontuação maior. 
18.	Ora, não sendo juntadas as cópias dos demais atos do concurso em questão, não há como saber se o Sr. Josevan foi, de fato, aprovado. A comprovação de aprovação em concurso para o cargo de Nível Superior I, embora não convalide a sua movimentação irregular (peça 12, p. 4) , nem impeça as consequências jurídicas desse ato ilegal, regularizaria a sua permanência no cargo, já que, nessa hipótese de sua aprovação, seria cumprido o art. 37, II, da Constituição Federal. 
19.	Consoante o parágrafo único do art. 70 da Constituição Federal e o art. 93 do Decreto-Lei 200/1967, é ônus do responsável comprovar o bom e regular emprego dos recursos públicos. No presente caso, é ônus da Entidade encaminhar todas as informações acerca da contratação do Sr. Josevan ora em exame, mas a Entidade não o fez. O Sr. Josevan, ao responder a oitiva a ele feita, também não encaminhou a documentação completa desse concurso comprovando sua aprovação.
20.	Como já se expôs, consoante o subitem 9.2.4. do Acórdão 341/2004-TCU-Plenário, Relator Ministro Walton Alencar Rodrigues, 'o marco inicial para a obrigatoriedade da realização de prévio concurso público para as admissões de servidores pelos conselhos de fiscalização de profissões regulamentadas, sob pena de nulidade dos referidos atos e responsabilização dos gestores, é o dia 18.5.2001, data de publicação no Diário de Justiça do Acórdão proferido pelo Supremo Tribunal Federal no julgamento do Mandado de Segurança 21.797-9' (Grifaram-se os excertos.) . Como se lê dos trechos grifados, além da nulidades dos referidos atos, dever-se-iam responsabilizar os responsáveis pelo descumprimento e promover a sua audiência. 
21.	Tendo em vista que é ônus do responsável pelos recursos públicos comprovar o seu regular emprego, consoante parágrafo único do art. 70 da Constituição Federal e o art. 93 do Decreto-Lei 200/1967, crê-se, S.M.J., não caber a promoção de diligência visando a obter cópia de todos os documentos referentes ao concurso público, Edital nº 01/2006, mencionado pelo Sr. Josevan, o que vai ao encontro, também, do que preconiza o art. 14 do Decreto-Lei 200/1967.
Oitiva do Senhora Adriana Albuquerque D`Almeida
22. 	A Senhora Adriana Albuquerque D`Almeida junta os documentos de peças 49-54. Em primeiro lugar, ela salienta que sua movimetanção se deu em observância à normativa interna do Crea-RR (Plano de Cargos e Salários) . Isso já foi analisado no parágrafo 12 desta instrução, quando se examinou a resposta do Sr. Josevan. A seguir, transcrevem-se, ipsis verbis, parágrafos do arrazoado de peça 49 que sintetizam os argumentos centrais da Sra. Adriana no sentido da regularidade de sua contratação.
Nobre Julgador, conforme relatado é fato incontroverso que a relação jurídica entre as partes é trabalhista, regulando-se por óbvio pela Consolidação das Leis do Trabalho - CLT. Assim, é fato incontroverso que se aplicam a esta relação os princípios da legislação trabalhista. 
Eventualmente, quaisquer demandas judiciais entre a requerida e o CREA/RR serão propostas perante a Justiça Especializada do Trabalho, considerando sua competência Constitucional:
 (...) 
Dito isto, a área técnica desta corte, considerou para fins regulatórios a data de 18/05/2001 tomando por base o Acórdão 341/2004-TCU, que por sua vez, embasou-se no MS21.797-9 do STF. 
Ocorre que, o Tribunal Superior do Trabalho - TST, Corte Superior de julgamento das relações trabalhistas e seus reflexos materiais e jurídicos, ao se manifestar sobre essa matéria, considera que as contratações dos 'CREA's' devem observar a data de publicação da ADI nº . 1717 do STF, que se deu em 28/03/2003.
Portanto, é entendimento pacificado no TST, que as contratações de autarquias federais realizadas antes de 28/03/2003 são válidas e tem seus efeitos jurídicos resguardados, tomando por base a publicação da ADI nº . 1717 do STF que se deu nesta data. Vamos aos precedentes Jurisprudenciais:
 (...) 
Neste diapasão, com a máxima vênia, o entendimento desta Corte de Contas, que a data limite é 18/05/2001, não está em consonância com a Jurisprudência uníssona e pacífica do TST, que sedimentou a data limite em 28/03/2003 - quando da publicação do Acórdão da ADI 1717-STF. 
Dito isto, e levando em consideração que eventual demanda judicial da Requerida será, por força de lei, será apreciada pela Justiça do Trabalho requerse que está Douta Corte de Contas coadune seu entendimento com o Egrégio Tribunal Superior do Trabalho e declare lícita a contratação e promoção da Requerida na carreira, em observância a modulação dos efeitos da ADI 1717 do STF, tendo em vista que as mesmas se deram antes de 28/03/2003. 
Note que esta uniformização de jurisprudências e entendimentos se fazem necessários, a fim de evitar demandas judiciais inócuas que vão levar ao reconhecimento do direito da Requerida. Pois, conforme demonstrado, é pacífico para a Corte Superior Trabalhista, que a data limite para legalidade dessas contratações é 28/03/2003, e não 18/05/2001.
 (...) 
Considerando o referido julgado, a diferença que a Requerida é Jornalista, ou seja, sua contratação como nível médio (01/06/1999) , e sua promoção como nível superior (01/02/2002) estão juridicamente asseguradas, pois se deram antes do efeito modulado pela ADI nº .1717 do STF em 28/03/2003, portanto, legais. 
Nobre Julgador, acredita-se ter sido demonstrado de forma cabal a Corte de Contas que a contratação e promoção da Requerida possuem amparo na Jurisprudência uníssona e pacífica do Tribunal Superior do Trabalho-TST; que por força Constitucional é a instância máxima das questões jurídicas trabalhistas - relação existente entre a Requerente e o CREA/RR, por força de lei. 
Sendo assim, com base nos julgados supramencionados, bem como nas provas anexas aos autos, requer-se que a presente defesa seja conhecida e provida para declarar que a contratação da Requerida é legal, e julgar totalmente IMPROCEDENTE o pedido e/ou possibilidade de demissão com relação ao entendimento consubstanciado no Acórdão 341/2004-TCU.
5. DOS PEDIDOS 
Diante todo exposto, REQUER a Vossa Excelência: 
a) Que conheça a defesa, por ser tempestiva; 
b) Que dê provimento a defesa; 
c) Que defira sustentação oral ao patrono, em caso de sessão de julgamento; 
d) Que NÃO acate, e julgue TOTALMENTE IMPROCEDENTE, o pedido e/ou possibilidade de demissão da Requerida do CREA/RR, consubstanciado no Acórdão 341/2004-TCU, que considera a data limite de contratação sem concurso público 18/05/2001; 
e) Que reconheça e declare a legalidade da contratação e promoção da Requerida, por serem anteriores a 28/03/2003, portanto, juridicamente válidas, considerando o efeito modulado pela ADI nº .1717 do STF; conforme entendimento pacificado pelo Tribunal Superior do Trabalho - TST. 
f) Promova o arquivamento do feito;
23.	Conforme se lê no arrazoado de peça 49, a Sra. Adriana centra suas argumentações no fato de que a data de início para proibição de contratação pelos conselhos profissionais sem prévio concurso seria 28/3/2003 '...em observância a modulação dos efeitos da ADI 1717 do STF.'. Dessa forma, sua movimentação seria regular, uma vez que ela ocorreu em 1º/2/2002.
24.	Nesse sentido, ela transcreve, na peça 49, trechos de decisões da Justiça do Trabalho, a exemplo do a seguir transcrito, com os grifos feitos pelo arrazoado:
RECURSO DE REVISTA. ACÓRDÃO REGIONAL PUBLICADO NA VIGÊNCIA DA LEI Nº 13.015/2014. 1. CONSELHO DE FISCALIZAÇÃO PROFISSIONAL. REENQUADRAMENTO. INEXIGÊNCIA DE CONCURSO PÚBLICO. CONTRATAÇÃO ANTERIOR À DECISÃO PROFERIDA NA ADI 1717/DF. VALIDADE. CONHECIMENTO E PROVIMENTO. I. O Supremo Tribunal Federal, a partir do julgamento da ADI 1717/DF, firmou jurisprudência no sentido de que os conselhos de fiscalização profissional são autarquias criadas por lei, com personalidade jurídica de direito público, e exercem atividade pública, de modo que se submetem ao disposto no art. 37, II, da Constituição Federal, inclusive no que diz respeito à necessidade de realização de concurso público para a contratação de seus empregados. II. A Subseção I Especializada em Dissídios Individuais deste Tribunal, a seu turno, passou a entender que os contratos de emprego firmados antes da decisão proferida na ADI 1717/DF, ou seja, anteriores a sua publicação em 28/03/2003, permanecem válidos, mesmo que o empregado não tenha se submetido a prévio concurso público. III. No caso, considerando que a Reclamante foi admitida aos quadros do Reclamado antes do julgamento da ADI 1717/DF e sempre atuou como Contadora, embora registrada em cargo de outra nomenclatura, impõe-se reconhecer não apenas a validade do contrato de emprego firmado com o Conselho Regional de Engenharia, Arquitetura e Agronomia de Santa Catarina - CREA/SC, mas também do seu enquadramento a cargo de nível superior, como Contadora. IV. Recurso de revista de que se conhece, por divergência jurisprudencial, e a que se dá provimento. (TST - RR: 8965820155120034, Relator: Alexandre Luiz Ramos, Data de Julgamento: 29/05/2019, 4ª Turma, Data de Publicação: DEJT 31/05/2019) 
25.	Em primeiro lugar, visando a destacar a independência das instâncias entre este Tribunal de Contas e o Poder Judiciário, transcreve-se, ipsis verbis, trecho do voto do Relator Ministro Jorge Oliveira no Acórdão 1763/2021-TCU-Plenário:
15.	Nesse sentido, é firme a jurisprudência de que o TCU pode decidir contrariamente ao que foi assentado no Poder Judiciário, a exemplo dos seguintes precedentes:
'O princípio da independência das instâncias possibilita que o TCU decida de forma autônoma sobre as questões que lhes são afetas, sem a necessária vinculação às eventuais manifestações judiciais, salvo sentença penal transitada em julgado que negue a existência do fato ou sua autoria.' (Acórdão 2904/2014-TCU-Plenário, Relator Ministro-Substituto Marcos Bemquerer Costa) .
'A sentença proferida pelo juízo cível, sob qualquer fundamento, não vincula a decisão administrativa proferida pelo TCU, em razão do princípio da independência das instâncias. Apenas a sentença absolutória no juízo criminal fundada no reconhecimento da inexistência material do fato ou na negativa de autoria tem habilidade para impedir a responsabilização civil e administrativa do agente.' (Acórdão 131/2017-TCU-Plenário, Relator Ministro Walton Alencar Rodrigues) .
26.	Além do mais, já é pacífico, nesta Corte de Contas, que, por força do subitem 9.2.4, infratranscrito, do Acórdão 341/2004-TCU-Plenário, Relator Ministro Walton Alencar Rodrigues, prolatado no âmbito do processo de consulta TC Processo 016.756/2003-0, está estabelecida a data de 18/5/2001 como o marco inicial para a obrigatoriedade da realização de prévio concurso público para as admissões de servidores pelos conselhos de fiscalização de profissões regulamentadas: 
Acórdão
VISTOS, relatados e discutidos estes autos de Consulta formulada pelo Deputado Federal Vicentinho, Presidente da Comissão Especial da Reforma Trabalhista da Câmara dos Deputados, 
ACORDAM os Ministros do Tribunal de Contas da União, reunidos em sessão do Plenário, ante as razões expostas pelo Relator e com fundamento no art. 1º, inciso XVII, da Lei 8.443/92, em: 
9.1. conhecer da consulta formulada pelo Presidente da Comissão Especial de Reforma Trabalhista da Câmara dos Deputados, com fulcro no art. 264, inciso IV, do Regimento Interno do TCU; 
9.2. responder ao consulente que: 
 (...) 
9.2.4. o marco inicial para a obrigatoriedade da realização de prévio concurso público para as admissões de servidores pelos conselhos de fiscalização de profissões regulamentadas, sob pena de nulidade dos referidos atos e responsabilização dos gestores, é o dia 18.5.2001, data de publicação no Diário de Justiça do Acórdão proferido pelo Supremo Tribunal Federal no julgamento do Mandado de Segurança 21.797-9; (Grifou-se este subitem.) 
 (...) 
27.	Os atos ora sob exame são os seguintes:
a) movimentação irregular da empregada Adriana Albuquerque D' Almeida do cargo de Assistente de Comunicação (cargo de nível médio) para o de Técnico de Nível Superior 1, pelo fato de ter concluído o curso de Bacharel em Comunicação Social, consoante o MEMO/CREA-RR/GP/Nº 0016/02, firmado pelo Eng. Civil Waldemir Graça Lucena dos Santos (CPF XXX.863.482-XX) , que o assinou como Presidente do Crea-RR, em 4/2/2002, encaminhando a GEADM da Entidade, determinando que se procedesse a tal movimentação com efeitos a partir de 1º/2/2002 (peça 11, p. 4) ;
b) movimentação irregular do empregado Josevan Maciel Ferreira do cargo Classe B Nível 06 (assistente Administrativo) para o de Técnico de Nivel Superior 1 (Economista) Classe A Nível 1, pelo fato de ter concluído o curso de Economia, consoante a Decisão Nº D-008/2006 da Diretoria do Crea-RR, em sua 63ª reunião Ordinária, que aprovou, por unanimidade, essa movimentação a partir de 1°/8/2006, assinada, em 12/7/2006, pelo Eng. Civil Jorge Luiz Cordeiro Dias (CPF XXX.705.292-XX) , então Presidente do Crea-RR (peça 12, p. 4) .
28.	Como se expôs no parágrafo 21 desta instrução, o retrotranscrito subitem 9.2.4 do Acórdão 341/2004-TCU-Plenário, Relator Ministro Walton Alencar Rodrigues, estabelece 	que 'o marco inicial para a obrigatoriedade da realização de prévio concurso público para as admissões de servidores pelos conselhos de fiscalização de profissões regulamentadas, sob pena de nulidade dos referidos atos e responsabilização dos gestores, é o dia 18.5.2001...' (Grifaram-se os excertos.) . Conforme se lê nesse subitem, o não cumprimento desse comando implica responsabilização dos gestores.
29.	Portanto deveriam ser promovidas audiências dos signatários dos atos que efetivaram tais movimentações, os então Presidentes do Crea-RR, Engenheiros Civis Waldemir Graça Lucena dos Santos (CPF XXX.863.482-XX) e Jorge Luiz Cordeiro Dias (CPF XXX.705.292-XX) . No entanto, como se expôs, tais atos foram firmados em 4/2/2002 e em 12/7/2006, já se passando mais de dez anos desde então. Em razão disso, tendo em vista decisões deste Tribunal, a exemplo do Acórdão 1441/2016-TCU-Plenário, Relator Ministro Benjamin Zymler, já ocorreu a prescrição da pretensão punitiva que se dá em dez anos, consoante o art. 205 do Código Civil. 
30. 	Alternativamente, poder-se-ia perscrutar acerca de aplicação de multa ao atual Presidente do Crea-RR, Engenheiro Civil Neovânio Soares Lima, pelo fato de ele não promover a regularização de tais contratações. Mas, para tanto, crê-se, S.M.J., que é preciso, antes, haver a comprovação de que o Sr. Neovânio tinha ciência de que os empregados Adriana Albuquerque D' Almeida e Josevan Maciel Ferreira foram admitidos irregularmente em seus atuais cargos, visto que as movimentações ocorreram antes da sua gestão. 
31.	Também, poder-se-ia aventar acerca da responsabilização dos membros que compuseram a 63ª reunião Ordinária de Diretoria do Crea-RR que redundou na Decisão Nº D-008/2006, a qual aprovou a movimentação do Sr. Josevan Maciel Ferreira (peça 12, p. 4) . Para tanto, é claro, seria antes necessária diligência à Entidade visando a se trazerem aos autos os dados de tais membros. No entanto, assim como exposto quando se analisaram as responsabilidades dos ex-Presidentes do Crea-RR, parágrafo 29 desta instrução, já se passaram mais de dez anos dessa reunião, tendo ocorrido a prescrição da pretensão punitiva.
32.	Crê-se, portanto, S.M.J., que, na abordagem final dessas irregularidades - admissão em cargo de Nível Superior I sem prévio concurso público - seria suficiente a determinação de regularização que se proporá ao final desta instrução em cumprimento ao inciso I do art. 4º da Resolução-TCU 315/2020. 
CONCLUSÃO
33.	Assim, analisadas as respostas às oitivas consoante determinado pelo Despacho ministerial de peça 33, não tendo elas afastado o que se apontou neste processo, propor-se-á, no item posterior desta instrução, o encaminhamento feito pela instrução de peça 30, fazendo-se a adaptação determinada pelo Relator no parágrafo 5 de seu Despacho de peça 33 e encaminhando-se, também, cópia do que for decidido à Sra. Adriana Albuquerque D'Almeida e ao Sr. Josevan Maciel Ferreira. Para tanto, seria importante se transcreverem, ipsis verbis, os parágrafos da Conclusão da instrução de peça 30:
39. Assim sendo, em cumprimento ao disposto no inciso I do art. 4º Resolução - TCU 315/2020, propor-se-á, no item seguinte desta instrução, determinação ao Crea-RR visando à correção das irregularidades sintetizadas nos parágrafos 19, 34-36 desta instrução. Crê-se que o prazo de 30 (trinta) dias seja suficiente para o cumprimento dessa medida, por analogia, dado que esse prazo é o estipulado na legislação trabalhista para aviso prévio, por exemplo.
40. Já, quanto às demais falhas apontadas nesta instrução, parágrafos 11-13, 16 e 17, tendo em vista que foram superadas, propor-se-á ciência à Entidade, em conformidade com o disposto no inciso I do art. 9º da Resolução - TCU 315/2020, a fim de se evitar a repetição delas.
PROPOSTA DE ENCAMINHAMENTO
34.	Ante o exposto, submete-se este processo à consideração superior, propondo-se:
a) conhecer da presente representação, satisfeitos os requisitos de admissibilidade previstos no caput do art. 235 do Regimento Interno deste Tribunal, extensível às representações pelo parágrafo único do art. 237 desse mesmo regimento, para, no mérito, considerá-la parcialmente procedente;
b) com fundamento no inciso I do art. 4º da Resolução-TCU 315/2020, determinar ao Conselho Regional de Engenharia e Agronomia no Estado de Roraima que, no prazo de 30 (trinta) dias, seja cumprido o determinado pelo subitem 9.2.4 do Acórdão 341/2004-TCU-Plenário, Relator Ministro Walton Alencar Rodrigues, no sentido de não admitir pessoal sem a realização de prévio concurso público, ante o disposto no art. 37, II, da Constituição Federal e na Súmula 231 de jurisprudência deste Tribunal, adotando medidas para a rescisão dos contratos ilegalmente firmados a partir de 18/5/2001, quais sejam:
b.1) admissão sem prévio concurso público dos empregados Adriana Albuquerque D'Almeida e Josevan Maciel Ferreira para ocupar o cargo de Técnico de Nível Superior 1, respectivamente, em 1º/2/2002 e em 1º/8/2006;
c) com fundamento no inciso I do art. 9º da Resolução-TCU 315/2020, dar ciência ao Conselho Regional de Engenharia e Agronomia no Estado de Roraima das seguintes falhas, de maneira a evitar a sua repetição:
c.1) empregados do Crea-RR exercendo, concomitantemente, o trabalho de professoras na rede municipal de ensino em Boa Vista-RR;
c.2) inexistência de um Portal de Transparência que possibilite, também, o acesso às informações completas referentes ao registro de pessoal e às arrecadações e despesas promovidas pelo conselho, em especial às indenizações pagas aos servidores;
c.3) fato de o Engenheiro Químico Rafael Botelho Macedo, Crea n.º 191.292/D, RNP 1414260180, registrado em 06/04/2015 no Crea-MG, responder e assinar como Engenheiro Ambiental pela empresa Prosul Projetos Supervisão e Planejamento Ltda., no estado de Roraima, a qual presta serviço de fiscalização para o Departamento Nacional de Infraestrutura de Transporte (DNIT) ; segundo as informações obtidas no link 'consulta de profissionais' no site do Crea-RR e Crea-MG (sistema Confea) , o profissional citado acima não está legalmente habilitado para assumir a responsabilidade técnica de Engenheiro Ambiental, bem como não consta, no sistema, algum tipo de especialização dele na área de meio ambiente; e, mesmo que o profissional acima mencionado tivesse uma especialização na área de meio ambiente, ele não poderia utilizar o carimbo de Engenheiro Ambiental já que a sua formação de origem é de Engenheiro Químico;
d) encaminhar cópia da decisão que vier a ser adotada neste processo, bem como desta instrução, ao Conselho Federal de Engenharia e Agronomia, ao Conselho Regional de Engenharia e Agronomia no Estado de Roraima, à Sra. Adriana Albuquerque D' Almeida e ao Sr. Josevan Maciel Ferreira;
e) arquivar, em cumprimento ao inciso II, in fine, do art. 250 do Regimento Interno deste Tribunal e aos arts. 35, § 1º, e 33, ambos da Resolução-TCU 259/2014, o presente processo, após a adoção das providências previstas nos arts. 14, II, e 35, caput, da Resolução-TCU 259/2014 e no art. 4º, § 3º, da Portaria-Segecex 9/2020."
	É o Relatório.

Aline Souza Albino Loureiro (OAB/RR 1646), Sean da Silva Pereira Loureiro (OAB/RR 761), Yanne Fonseca Rocha (OAB/RR 736) e outros.

Não atuou.

REPRESENTAÇÃO. POSSÍVEIS IRREGULARIDADES NO ÂMBITO DO CREA/RR. CONTRATAÇÃO DE EMPREGADOS SEM A PRÉVIA REALIZAÇÃO DE CONCURSO PÚBLICO. OUTRAS OCORRÊNCIAS. PROCEDÊNCIA PARCIAL. DETERMINAÇÃO. CIÊNCIA.

REPRESENTAÇÃO (REPR)

Secretaria de Controle Externo da Administração do Estado (SecexAdministração).

Trata-se de Representação formulada pela então Secretaria de Controle Externo no Estado de Roraima (Secex/RR) dando conta de possíveis irregularidades ocorridas no âmbito do Conselho de Engenharia e Agronomia do Estado de Roraima (Crea/RR) .
2.	A autuação da presente representação teve por fundamento o art. 237, inciso VI, do Regimento Interno deste Tribunal, em razão de a então Secex/RR ter tomado conhecimento, por meio de denúncia anônima encaminhada ao Tribunal, de fatos que apontavam a possível ocorrência de irregularidades cuja apuração atendia ao interesse público. Foram apontados na denúncia as seguintes ocorrências no âmbito do Crea/RR:
	a) a contratação de servidores sem concurso público; 
	b) a ascensão, sem concurso, de servidores de nível médio para cargos de nível superior; 
	c) a existência de servidores com acúmulo irregular de cargo público; 
	d) a quantidade excessiva do uso de cargos comissionados, em detrimento da realização de concurso público; e 
	e) a ausência de transparência/divulgação dos atos administrativos e contábeis.
3.	Após a realização de inspeção por mim autorizada (peça 3) com vistas à apuração desses fatos, foi realizada diligência ao Crea/RR objetivando obter informações relativas aos servidores objeto da denúncia, bem como acerca do cumprimento da Lei de Acesso à Informação. Nesta diligência foi incluída a obtenção de informações acerca de nova denúncia anônima recebida em 31/7/2018 (peça 4) quanto a profissional inabilitado que estaria exercendo funções exclusivas de engenheiro ambiental.
4.	A análise das respostas às medidas processuais promovidas pela unidade técnica com vistas ao saneamento dos autos for realizada por meio da instrução de mérito à peça 30, que apresentou a seguinte proposta de encaminhamento:
	"a) conhecer da presente representação, satisfeitos os requisitos de admissibilidade previstos no caput do art. 235 do Regimento Interno deste Tribunal, extensível às representações pelo parágrafo único do art. 237 desse mesmo regimento; 
	b) com fundamento no inciso I do art. 4º da Resolução - TCU 315/2020, determinar ao Conselho Regional de Engenharia e Agronomia no Estado de Roraima que, no prazo de 30 (trinta) dias, seja cumprido o determinado pelo subitem 9.4.1 do Acórdão 512/2003-TCU-Segunda Câmara, no sentido de não admitir pessoal sem a realização de prévio concurso público, ante o disposto no art. 37, II, da Constituição Federal e na Súmula 231 de jurisprudência deste Tribunal, adotando medidas para a rescisão dos contratos ilegalmente firmados a partir de 9/3/2000, quais sejam: 
	b.1) admissão sem prévio concurso público dos empregados Adriana Albuquerque D'Almeida e Josevan Maciel Ferreira para ocupar o cargo de Técnico de Nível Superior 1, respectivamente, em 1º/2/2002 e em 1º/8/2006; 
	c) com fundamento no inciso I do art. 9º da Resolução - TCU 315/2020, dar ciência ao Conselho Regional de Engenharia e Agronomia no Estado de Roraima das seguintes falhas, de maneira a evitar a repetição delas: 
	c.1) empregados do Crea-RR exercendo, concomitantemente, o trabalho de professoras na rede municipal de ensino em Boa Vista-RR;
	 c.2) inexistência de um Portal de Transparência que possibilite, também, o acesso às informações completas referentes ao registro de pessoal e às arrecadações e despesas promovidas pelo conselho, em especial às indenizações pagas aos servidores; 
	c.3) fato de o Engenheiro Químico Rafael Botelho Macedo, Crea n.º 191.292/D, RNP 1414260180, registrado em 06/04/2015 no Crea-MG, responder e assinar como Engenheiro Ambiental pela empresa Prosul Projetos Supervisão e Planejamento Ltda., no estado de Roraima, a qual presta serviço de fiscalização para o Departamento Nacional de Infraestrutura de Transporte (DNIT) ; segundo as informações obtidas no link "consulta de profissionais" no site do Crea-RR e Crea-MG (sistema Confea) , o profissional citado acima não está legalmente habilitado para assumir a responsabilidade técnica de Engenheiro Ambiental, bem como não consta, no sistema, algum tipo de especialização dele na área de meio ambiente; e, mesmo que o profissional acima mencionado tivesse uma especialização na área de meio ambiente, ele não poderia utilizar o carimbo de Engenheiro Ambiental já que a sua formação de origem é de Engenheiro Químico; 
	d) encaminhar cópia da decisão que vier a ser adotada neste processo, bem como desta instrução, ao Conselho Federal de Engenharia e Agronomia e ao Conselho Regional de Engenharia e Agronomia no Estado de Roraima; 
	e) arquivar, em cumprimento ao inciso II, in fine, do art. 250 do Regimento Interno deste Tribunal e aos arts. 35, § 1º, e 33, ambos da Resolução - TCU 259/2014, o presente processo, após a adoção das providências previstas nos arts. 14, II, e 35, caput, da Resolução - TCU 259/2014 e no art. 4º, § 3º, da Portaria - Segecex 9/2020."
5.	Entretanto, por meio do Despacho à peça 33, considerei que a determinação visando à rescisão dos contratos de empregados ilegalmente firmados dependia de oitiva da entidade e das pessoas atingidas pela medida. Por essa razão, restituí os autos à unidade técnica para promoção das oitivas.
6.	Por meio da instrução transcrita no relatório parte desta deliberação, a SecexAdministração analisou as respostas às oitivas do Crea/RR e dos empregados Adriana Albuquerque D'Almeida e Josevan Maciel Ferreira. Propõe a unidade técnica não acolher as justificativas apresentadas, mantendo-se a proposta de encaminhamento anteriormente formulada.
7.	Acolho o encaminhamento proposto pela SecexAdministração, cuja análise adoto como fundamento das minhas razões de decidir.
8.	As apurações da denúncia acerca da a contratação de empregados sem concurso público logrou demonstrar que os empregados Adriana Albuquerque D'Almeida e Josevan Maciel Ferreira foram admitidos no Crea/RR para ocuparem o cargo de técnico de nível médio em data anterior a 18/05/2001, que é a data estabelecida no Acórdão 341/2004-TCU-Plenário a partir da qual a admissão de pessoal efetivo no âmbito dos conselhos de fiscalização profissional dependeria de concurso público. Essa é a data na qual foi publicado no Diário da Justiça o julgamento de mérito, pelo Supremo Tribunal Federal, do Mandado de Segurança 21.797-9. Dessa forma, a contratação inicial dos mencionados empregados, por ser anterior a essa data, não deve ser considerada irregular.
9.	Ocorre que Adriana Albuquerque D'Almeida e Josevan Maciel Ferreira foram promovidos para ocupar cargos de técnico de nível superior em 01/02/2002 e 01/08/2006, respectivamente. Tais promoções, por resultarem na admissão, sem concurso público, em cargo de nível superior, quando os cargos em que foram originalmente contratados eram de nível médio, constituem descumprimento ao art. 37, inciso II, da Constituição Federal, à Súmula 231 deste Tribunal e ao determinado pelo subitem 9.4.1 do Acórdão 512/2003-TCU-Segunda Câmara.
10.	A resposta à oitiva apresentada por Adriana Albuquerque D'Almeida fundamenta-se basicamente na assertiva de que o Tribunal Superior do Trabalho (TST) teria firmado o entendimento de que a data limite para as contratações sem concurso público no âmbito das autarquias federais é 28/03/2003, data de publicação da decisão na ADI 1717 do Supremo Tribunal Federal. Tal justificativa, conforme analisado pela SecexAdministração, não merece prosperar, ante o princípio da independência das instâncias administrativas e judicial, bem como a assente jurisprudência deste Tribunal acerca da questão, estabelecendo a data limite como sendo 18/05/2001, conforme acima apontado.
11.	Já a resposta de Josevan Maciel Ferreira traz basicamente a informação de que aquele empregado teve a sua movimentação para o cargo de nível superior embasada no Plano de Cargos e Salários dos servidores do Crea/RR, com a aprovação pela diretoria da entidade. Além disso, menciona que teria sido aprovado em concurso público realizado pelo Crea/RR em 13/6/2006. Contudo, tais argumentos também não merecem acolhida. Conforme apontado pela unidade técnica, o plano de cargos e salários da entidade não se sobrepõe às disposições constitucionais. Por outro lado, quanto à menção de ter sido aprovado em concurso público promovido pelo Crea/RR, o empregado não apresentou elementos comprobatórios suficientes para comprovar o alegado.
12.	Ressalte-se que foi também realizada a oitiva do Crea/RR (peça 38) acerca da contratação irregular dos empregados acima mencionados, tendo a Entidade declarado não ter interesse em se manifestar acerca da questão (peça 39) .
13.	Por fim, quanto à denúncia acerca da possível atuação profissional irregular do Engenheiro Químico Rafael Botelho Macedo, entendo suficiente dar ciência da denúncia ao Crea/RR, sem fazer juízo de mérito acerca do alegado, por se tratar de matéria afeta à competência daquela Entidade.
	Ante o exposto, manifesto-me por que o Tribunal aprove o Acórdão que ora submeto à apreciação deste Colegiado.
TCU, Sala das Sessões, em 29 de março de 2022.
AUGUSTO SHERMAN CAVALCANTI 
Relator